臺灣士林地方法院民事判決　　　　　　 94年度重訴字第173號
原　　　告　甲○○
訴訟代理人　陳純仁律師
被　　　告　乙○○
訴訟代理人　劉紀翔律師
上列當事人間請求損害賠償事件，本院於民國94年11月16日言詞
辯論終結，判決如下：
    主  文
被告應返還原告如附表所示之支票。
被告應給付原告新台幣壹佰陸拾捌萬元及自民國94年10月14日起
至清償日止，按年息百分之五計算之利息。
原告其餘之訴駁回。
訴訟費用由被告負擔二分之一；餘由原告負擔。
本判決第二項於原告以新台幣伍拾陸萬元供擔保後，得假執行；
但被告如以新台幣壹佰陸拾捌萬元為原告預供擔保或將上開金額
提存後，得免為假執行。
原告其餘假執行之聲請駁回。
    事實及理由
一、原告主張︰被告與原告之弟康樹儀間有債務糾紛，遂於民國
    91年5月14日在中國大陸北京市某地，限制康樹儀之人身自
    由，並打電話至原告美國住處，要求原告支付美金35萬元才
    願釋放康樹儀，原告表示身邊沒有那麼多錢，被告竟出言恫
    嚇稱︰「不還錢的話我可以關你弟弟（康樹儀）一個月。」
    等語，並恐嚇原告須先拿出美金5萬元，否則不會放人，致
    使原告心生畏懼，經溝通協調，原告擔心弟弟康樹儀被害，
    因而不得已，乃於翌日（15日）分別匯款人民幣20萬元（折
    計新台幣84萬元）及新台幣84萬元予被告，並指示台灣職員
    張貝嘉代為簽發如附表所示7紙支票，由被告委託其友人領
    取收受，被告恐嚇及妨害自由之行為已經檢察官起訴，並經
    鈞院刑事庭判決有罪在案，被告之行為已構成侵權行為，原
    告因而受有下列損害︰1.匯款之損害合計新台幣168萬元，
    2.交付如附表所示之7紙支票，3.由於原告拒絕兌現如附表
    所示支票，遭票據交換所列為拒絕往來戶，信用遭受重大損
    害，並致原告之旅行社無法經營，喪失1年上億之營業，且
    原告因而在美國被宣告破產，原告每年損失達千萬元以上。
    為此，依侵權行為法律關係，提起本訴，聲明求為判決命︰
    被告應返還原告如附表所示之支票，並應給付原告新台幣
    1,000萬元及自起訴狀繕本送達翌日起至清償日止，按年息
    百分之五計算之利息；並陳明其中請求新台幣1,000萬元部
    分，願供擔保請准宣告假執行等語。
二、被告則以︰(一)緣被告與原告之弟康樹儀有債務糾紛，幾經催
    討，康樹儀於91年5月初在大陸溫州同意分期返還，並承諾
    到北京會先籌6至8萬美金返還被告，嗣被告與康樹儀分別轉
    赴北京，為允諾返還6至8萬美金之事，二人相約於94年5 月
    14日在北京京倫飯店見面，用餐時因有他人在場並無機會商
    談還錢之事，其後於康樹儀按摩完後，雙方乃在被告友人家
    中商談還款之事，經康樹儀與原告聯繫後，原告表示願代為
    償還債務，始有匯款之事，且交付款項及支票後，原告並曾
    主動聯繫被告，希以總金額15萬美金和解，若果遭恐嚇而交
    付款項，豈有事後表示願再支付款項和解之理，由原告於92
    年3月25日在台灣士林地方法院檢察署之陳述內容，可知原
    告係以代康樹儀清償對被告債務之意而交付系爭款項及支票
    ，被告並無侵權行為，上開款項及支票亦非原告所受損害；
    (二)被告否認原告所主張系爭支票退票列為拒絕往來戶，及致
    其旅行社無法經營，並在美國被宣告破產受有損失等情，原
    告此部份損害之請求亦無理由；(三)本件原告主張之侵權行為
    損害賠償請求權，亦因2年不行使而時效消滅等語，資為抗
    辯。並聲明求為判決駁回原告之訴及假執行之聲請；另陳明
    如受不利益判決，願供擔保請准宣告免為假執行。
三、本件不爭執事項：
  (一)被告曾於91年5月14日晚上，在大陸地區北京市附近某棟房
    屋內，向康樹儀索討投資款美金35萬元，康樹儀乃致電在美
    國之原告求援，被告遂與原告通話。其後，原告即於91年5
    月15日分別匯款人民幣20萬元（折計台幣為84萬元）、新台
    幣84萬元予被告，並交付如附表所示面額共計新台幣1,050
    萬元之支票7紙予被告。
  (二)被告因前項行為，業經本院93年度易字第426 號刑事判決論
    以共同私行拘禁罪，處有期徒刑8月，並經台灣高等法院94
    年度上訴字第1840號刑事判決駁回其上訴（尚未確定）。
  (三)前述7 紙支票屆期均未兌現，支票原本現仍為被告持有中。
四、得心證之理由：
    原告主張被告有前述侵權行為之事實，而請求被告負損害賠
    償責任，被告則以前詞置辯，是以，本件之爭點應在於：(一)
    原告是否基於為康樹儀代償債務之意思而交付款項及支票，
    或因被告恐嚇行為而交付？(二)原告請求支票拒絕往來及在美
    國宣告破產之損害部分，有無理由？(三)原告本件請求權是否
    因兩年除斥期間不行使而消滅？
    茲論述如下：
  (一)原告是否基於為康樹儀代償債務之意思而交付款項及支票，
    或因被告恐嚇行為而交付？
    被告雖抗辯原告係以代康樹儀清償債務之意而交付系爭款項
    及支票云云，惟查︰
  1.原告之弟康樹儀係於91年5月14日晚上，在大陸北京京倫飯
    店與被告一起用餐，餐畢，康樹儀於按摩後，即遭4名男子
    強制帶至北京市附近某棟房屋內拘禁，嗣被告抵達該屋，向
    康樹儀索討投資款項美金35萬元，並恫稱︰「我們的錢，你
    要怎麼給沒關係，我可以關你1個月」等語，其間康樹儀人
    身自由受控制，乃先後致電其母親、友人周讚坤等人借錢未
    果，再致電予美國之原告求援，經兩造通話，被告亦聲稱「
    不還錢的話可以關你弟（即康樹儀）1個月」之語，其後原
    告乃四處籌錢，經磋商，乃於翌日先後匯款人民幣20萬元及
    新台幣84萬元予被告，並交付前述如附表所示之支票，之後
    康樹儀於大陸地區91年5月15日下午7時30分始經被告釋放等
    情，業經康樹儀於本院93年度易字第426號刑事案件警訊、
    偵查及審理中證述甚明，有上開刑事案卷影本存卷足參。被
    告亦自承91年5月14日晚上，其有在大陸地區北京市附近某
    棟房屋內，向康樹儀索討投資款項，及與原告通話時確有前
    述對話無訛。
  2.被告雖另辯稱前述與原告之對話，是指康樹儀如不還錢，要
    關他1個月，不是向原告要錢之意思云云，然而，參酌康樹
    儀曾致電借錢之周讚坤於前述刑事案件93年12月22日審理時
    證述︰91年5月間，康樹儀來電給我說他發生嚴重之事，向
    我借新台幣300萬元，康樹儀只說很嚴重之事，但沒說何事
    ，我沒有借錢給他，過2、3天，我致電甲○○才知康樹儀被
    綁架等語，亦經本院核閱上開刑事案卷予以查明，可見康樹
    儀確係在人身自由受控制，意思不自主之情形下，分向多人
    求援，其景況自屬窘迫，其在行動遭限制之情形下，向原告
    求援時，被告於電話中並向原告表示「不還錢的話可以關你
    弟（即康樹儀）1個月」之語，客觀上顯然足以令原告心生
    畏懼，唯恐被告進而繼續傷害康樹儀，且被告於上開刑事案
    件檢察官偵查中亦曾自承︰「…我有跟他哥哥（指原告）講
    電話，我有說若不還錢你弟要留在大陸1 個月，聽他哥哥語
    氣好像很緊張…」、「是，我聽他語氣好像怕我會傷害儀，
    他很緊張…」等語（參見偵查卷第77、78頁），再參酌上開
    證人周讚坤之證述，亦可知原告當時主觀上確係認定康樹儀
    乃遭綁架之意無訛，顯然原告係因被告限制康樹儀人身自由
    恐嚇下，意思自由受脅迫，為交換促使被告釋放康樹儀，不
    得已之情形下，始交付前述款項及支票，甚為明確，被告抗
    辯原告係為康樹儀代償債務，交付之款項及支票非其所受損
    害乙節，自不足採。被告上開行為，顯然已構成不法之侵權
    行為，殆無疑義。
  (二)原告請求支票拒絕往來及在美國宣告破產之損害部分，有無
    理由？
    至於原告主張其拒絕兌現如附表所示支票，遭票據交換所列
    為拒絕往來戶，信用名譽受損，並致其旅行社無法經營，且
    在美國被宣告破產，原告每年損失達千萬元以上部分，則為
    被告所否認。按，當事人主張有利於己之事實者，就其事實
    有舉證之責任。民事訴訟法第277 條前段定有明文。經查，
    原告就其上開主張並未提出確切之證據以明，其主張已難憑
    認為真正。再者，被告上開侵權行為使原告交付支票，所直
    接侵害者應係原告之財產法益，並非其名譽或信用，況且，
    原告主張被告係經由上開犯罪行為而取得如附表所示支票，
    不得享有票據上權利，亦得依循法律程序，聲請假處分以禁
    止被告提示或處分票據，亦得避免支票退票列為拒絕往來戶
    ，是以上開支票退票甚或列為拒絕往來戶之情，與被告之侵
    權行為間，並無相當因果關係，準此，原告此部分損害之主
    張，即不足憑採，其此部分損害賠償之請求，自無理由，不
    應准許。
  (三)原告本件請求權是否因兩年除斥期間不行使而消滅？
    被告另抗辯原告本件請求權，亦因2年不行使而時效消滅云
    云。按，因侵權行為所生之損害賠償請求權，自請求權人知
    有損害及賠償義務人時起，二年間不行使而消滅。民法第19
    7條弟1項前段固有明文。惟查，本件原告係93年4月9日於前
    述刑事案件程序中，附帶提起本訴請求損害賠償，有本件刑
    事附帶民事訴訟起訴狀上本院收文戳章可稽，距被告於91年
    5月14日為本件侵權行為之時，自未逾2年之時效期間，是以
    被告此部分時效之抗辯，即非可採。
    綜上所述，原告因被告前述不法之侵權行為，而交付折計新
    台幣84萬元之人民幣及新台幣84萬元之款項，以及如附表所
    示支票，自受有共計新台幣168 萬元款項及上開支票之損害
    ，被告即應負侵權行為之損害賠償責任。
五、從而，原告本於侵權行為法律關係，請求被告返還如附表所
    示之支票，並給付原告新台幣168萬元及自起訴狀繕本送達
    （起訴狀繕本未經合法送達，以言詞辯論意旨狀繕本之送達
    為準）翌日即94年10月14日起至清償日止，按年息百分之五
    計算之利息，為有理由，應予准許。逾此部分之請求，則無
    理由，應予駁回。
六、關於原告金錢給付請求部分，兩造分別陳明願供擔保，聲請
    宣告假執行或免為假執行，經核，就原告勝訴部份，均無不
    合，爰分別酌定相當之擔保金額予以准許。至原告其餘假執
    行之聲請，因訴之駁回而失所附麗，應併予駁回。
七、本件事證已明，兩造其餘攻擊防禦方法，於判決結果不生影
    響，爰不一一詳予論述，附此敘明。
八、據上論結，本件原告之訴為一部有理由，一部無理由，依民
    事訴訟法第79條、第390 條第2 項，第392 條第2 項判決如
    主文。
中　　華　　民　　國　　94　　年　　11　　月　　30　　日
　　　　　　　　　民事第二庭　法　官　施月燿
以上正本證明與原本無異。
如對本判決上訴須於判決送達後20日內向本院提出上訴狀。
中　　華　　民　　國　　94　　年　　12　　月　　6 　　日
　　　　　　　　　　　　  　　書記官　韓金發
